【裁判字號】    97,家訴,27
【裁判日期】    990222
【裁判案由】    回復繼承權等
【裁判全文】
臺灣士林地方法院民事判決
          97年度家訴字第27號
原        告  丙○○
兼訴訟代理人  庚○○
上  1   人
訴訟代理人    董子祺律師
原        告  乙○○
兼上1人
訴訟代理人  甲○○
上  1   人
訴訟代理人    楊家馹律師
原        告  己○○
被        告  壬○○
訴訟代理人  王玉珊律師
複代理人    丁○○
上列當事人間請求回復繼承權等事件，本院於民國99年1 月28日
言詞辯論終結，判決如下：
    主  文
被告應返還原告等暨其餘戊○○之全體繼承人新臺幣3,382,846
元，及自民國97年5 月22日起至返還之日止，按年息5%計算之利
息。
前項判決於原告以新臺幣1,128,000 元或財團法人法律扶助基金
會台北分會出具之保證書供擔保後，得為假執行。但被告如於假
執行程序實施前，以新臺幣3,382,846 元為原告預供擔保，得免
為假執行。
原告其餘之訴及假執行之聲請均駁回。
訴訟費用由被告負擔64%，餘由原告負擔。
    事實及理由
一、程序部分
    (一)按訴訟標的對於數人必須合一確定而應共同起訴，如其中
      一人或數人拒絕同為原告而無正當理由者，法院得依原告
      聲請，以裁定命該未起訴之人於一定期間內追加為原告。
      逾期未追加者，視為已一同起訴。民事訴訟法第56條之1
      第1 項定有明文。本件原告庚○○起訴請求被告返還被繼
      承人戊○○遺產予其及其餘繼承人全體等，其請求之訴訟
      標的對於被繼承人戊○○之全體繼承人必須合一確定，其
      中繼承人甲○○、乙○○、丙○○具狀聲請同為原告（書
      狀誤繕參加狀），核無不合，應予准許。另繼承人己○○
      雖表明不願同為本件起訴原告，但因原告庚○○聲請追加
      其為原告，本院認合於上開規定，而裁定己○○應追加為
      原告，核先敘明。
    (二)次按，言詞辯論期日，當事人之一造不到場者，得依到場
      當事人之聲請，由其一造辯論而為判決；不到場之當事人
      ，經再次通知而仍不到場者，並得依職權由一造辯論而為
      判決。前項規定，於訴訟標的對於共同訴訟之各人必須合
      一確定者，言詞辯論期日，共同訴訟人中一人到場時，亦
      適用之。民事訴訟法第385 條第1 項、第2 項定有明文。
      本件訴訟標的對於共同訴訟之原告等人須合一確定，已如
      上述，惟原告己○○經合法通知未於最後言詞辯論期日到
      場，核無民事訴訟法第386 條各款所列情形，爰依到場共
      同原告庚○○、甲○○之聲請，由其一造辯論而為判決。
    (三)再按，訴狀送達後，原告不得將原訴變更或追加他訴；但
      請求之基礎事實同一或不甚礙被告之防禦及訴訟之終結者
      ，不在此限，民事訴訟法第255 條第1 項第2 款、第7 款
      定有明文。本件原告庚○○原起訴請求：「(1)被告應將戊○○遺產新臺幣3,382,846 元整返還原告暨其餘繼承人全
      體，及自起訴狀繕本送達之翌日起至返還日止，按年息5%
      計算之利息。(2)被告應將坐落台北市○○區○○段2 小段
      229 地號土地，於94年11月17日以夫妻贈與為原因之所有
      權移轉登記塗銷。(3)確認台北市○○區○○段2 小段229
      地號土地為原告暨其餘繼承人公同共有。(4)原告願以財團
      法人法律扶助基金會台北分會出具之保證書為擔保，請准
      宣告假執行。(5)訴訟費用由被告負擔。」，嗣甲○○、己○○、乙○○、丙○○等人加入為原告後，又追加民法第
      179條、第184條訴訟標的，並變更聲明為：「(1)被告應給
      付原告暨戊○○之其餘繼承人全體新臺幣3,668,831 元整
      及自起訴狀繕本送達翌日起按年息5%計算之利息。(2)確認
      台北市○○區○○段2 小段229 地號土地為原告暨戊○○
      知其餘繼承人全體公同共有。(3)被告應將座落台北市○○
      區○○段2 小段229 地號土地，於94年11月17日以夫妻贈
      與原因之所有權移轉登記塗銷。(4)訴訟費用由被告負擔。
      」，被告雖不同意追加，惟原告追加部分亦係以被繼承人
      戊○○遺產遭被告侵奪為基礎事實，復不甚礙於被告防禦
      及訴訟之終結，依前揭規定，自應予准許。
二、本件原告等起訴主張：
    (一)緣被告與原告等之父戊○○於民國64年7 月22日結婚，但
      戊○○因罹患肺癌、肝癌、大腸癌等疾病身體健康每況愈
      下，並於94年10月21日因病情惡化住進馬偕紀念醫院淡水
      院區，入院時經診斷係癌細胞移轉腦部並壓迫神經導致雙
      手已無法活動及行動不便，同月24日起更因病情加劇而無
      法言語且常陷入昏迷狀態。詎料，被告見其配偶來日無多
      ，竟心生貪念，罔顧夫妻結褵之情，利用其保管及持有戊○○身份證明文件、存摺及土地所有權狀等之便，自94年
      10月25日即戊○○無法言語之翌日起，至戊○○於95年1
      月28日去世後，先後以偽造取款條及轉帳單等方式，陸續
      盜領戊○○之銀行存款，及偽造夫妻贈與契約，委託土地
      代書填寫不實之土地登記申請書，將戊○○名下價值1,60
      7,760 元，坐落台北市○○區○○段2 小段229 地號土地
      ，於94年11月17日以夫妻贈與名義過戶予自己。
    (二)按無法律上之原因而受利益，致他人受損害者，應返還其
      利益。雖有法律上之原因，而其後已不存在者，亦同。不
      當得利之受領人，除返還其所受之利益外，如本於該利益
      更有所取得者，並應返還。但依其利益之性質或其他情形
      不能返還者，應償還其價額。受領人於受領時，知無法律
      上之原因或其後知之者，應將受領時所得之利益，或知無
      法律上之原因時所現存之利益，附加利息，一併償還；如
      有損害，並應賠償。民法第179 條、第181 條及第182 條
      第2 項分別定有明文。又因故意或過失，不法侵害他人之
      權利者，負損害賠償責任。故意以背於善良方俗之方法，
      加損害於他人者亦同，違反保護他人之法律致生損害於他
      人者，負損害賠償責任，民法第184 條第1 項、第2 項著
      有規定。本件被告在戊○○生前提領其存款明細如下：
      被告於94年10月25日盜領戊○○之陽信商業銀行第0000
        000000帳號存款新臺幣（下同）20萬元。
      94年11月1 日將陽信商業銀行未到期定期存款（票號00
        00000）499,261 元解約，當日領取20萬元。
      94年11月4 日將戊○○台北市士林區農會（0000000000
        帳號）未到期定期存款2 筆提前解約（票號00000000、
        00000000）分別存入帳戶699,074 元、499,249 元後，
        再於94年11月11日提領該帳戶存款30萬元，同年月28日
        又提領80萬元，並轉存為被告名義之定期存款。
      於94年12月26日、95年1 月25日分別提領陽信商業銀行
        存款70,200元、61,280元。
      核上述被告在戊○○生前核計提領1,631,480 元，其提領
      行為並無所據，自屬無法律上原因而受利益，且屬侵占戊○○之金錢，致戊○○受損害，而應返還該利益或賠償損
      害即1,631,480 元予戊○○，故戊○○去世後，原告等依
      民法第1148條第1 項之規定承受被繼承人財產上之一切權
      利、義務，爰依不當得利、侵權行為等法律關係，請求被
      告返還1,631,480 元予原告暨戊○○之其餘繼承人全體。
    (三)被告雖辯稱其與被繼承人戊○○結婚後，即以賣菜為生，
      兩人合夥經營賣菜生意，全部賣菜所得大都存於被繼承人
      戊○○帳下，但被繼承人戊○○允許兩人皆自由領取其中
      款項供應生活所需，為其長期之生活形態，並執為被告領
      取上揭款項業經戊○○同意之依據云云。惟查，依被告95
      年度綜合所得稅各類所得資料清單所示，被告於陽信商業
      銀行股份有限公司士林分公司及台北市士林區農會均開立
      有存款帳戶，且95年度利息分別高達22,961元及48,066元
      ，足見被告該等帳戶存款數額龐大，自始毋庸領取戊○○
      之存款以供應生活所需，被告辯稱其所得大都存於被繼承
      人戊○○帳下，被告係經戊○○允許領取係爭款項云云，
      顯屬臨訟飾辭。又如被告辯稱經戊○○同意而領取戊○○
      存款為其長期之生活形態云云屬實，則戊○○之帳戶理應
      長期有被告頻繁提領之紀錄，以供應渠等生活需要。但依
      戊○○死亡前之94年度北區農會帳戶交易明細表所示，當
      年度除農保費及全民健保費之扣款紀錄外，僅有被告於94
      年11月11日及94年11月28日即戊○○重病期間之鉅額提領
      紀錄，足見被告辯稱長期自由領取被告存款以供應生活所
      需云云，實屬無稽。且被告盜領達1,631,480 元，但戊○○帳戶於94年10月前提款紀錄，從未有巨額提款或提出數
      十萬當生活費之現象，入院前戊○○存摺金額約有40幾萬
      ，根本毋需動用定期存款，故被告提領定期存款供生活或
      醫療費用，顯然說謊。而被告刑事案件偵查中提出之醫療
      費用單據，總計僅77,808元，根本不需要領取163 萬去支
      付，且先前戊○○多是自己付款或交由原告庚○○代付醫
      療費，每次都帶3 萬元交給原告庚○○代付，並由原告庚○○將收據轉交被告向保險公司請領醫療費，故被告所稱
      領取金錢為支付醫療費或生活費用，顯不足採。
    (四)又被告利用戊○○重病之機會，於94年11月3 日偽造夫妻
      贈與契約，委託土地代書填寫不實之土地登記申請書，將
      戊○○名下價值1,607,760 元坐落臺北市○○區○○段2
      小段229 地號土地，於同年月17日以夫妻贈與名義過戶予
      其自己，亦屬無法律上原因而受有利益，致戊○○受有喪
      失系爭土地所有權之損害，及擅自移轉戊○○不動產，顯
      係以違反善良風俗方法及違反保護他人之法律致生損害全
      體繼承人，應返還該利益或賠償損害即係爭土地予戊○○
      ，故戊○○歿後，原告因民法第1148條第1 項之規定承受
      被繼承人財產上之一切權利、義務，爰依不當得利及侵權
      行為之法律關係，請求被告塗銷系爭不動產登記返還予原
      告暨戊○○之其餘繼承人全體。被告雖辯稱系爭土地過戶
      係經被繼承人戊○○於94年11月間同意，戶政事務所人員
      因此親自到醫院詢問被繼承人，經其確認後始核發印鑑證
      明，並據此辦理過戶，故該向過戶確實係經被繼承人贈與
      被告云云。惟按，「我國人民將自己印章交付他人，委託
      該他人辦理特定事項者，比比皆是，倘持有印章之該他人
      ，除受託辦理之特定事項外，其他以本人名義所為之任何
      法律行為，均須由本人負表見代理之授權人責任，未免過
      苛。原審徒憑上訴人曾將印章交付與呂某之事實，即認被
      上訴人就保證契約之訂立應負表見代理之授權人責任，自
      屬率斷。」（最高法院70年度台上字第657 號判例可資參
      照）。故揆諸前開判例之意旨，我國人民辦理印鑑證明，
      委託該他人辦理特定事項者，亦屬比比皆是，倘持有印鑑
      證明之該他人，除受託辦理之特定事項外，其他以本人名
      義所為之任何法律行為，均不得認定該他人已獲得本人之
      授權，且本件證人即戶政事務所職員癸○○供證，僅得證
      實有申請印鑑証明，但無法証明有戊○○有過戶土地意思
      ，是本件縱令戊○○確有辦理印鑑證明之意思，被告對於
      戊○○即有同意辦理過戶系爭土地乙節，仍應負舉證責任
      ，否則即屬不能證明，難為對被告有利之認定。至於被告
      另辯稱系爭土地過戶有同意書可證，惟辦理系爭土地過戶
      之代書辛○○到庭證稱系爭土地過戶卷宗，因其事務所冷
      氣壞掉弄濕，都已經糊掉，所以丟掉，已難證明確有該同
      意書存在，況證人辛○○證稱其沒有見過戊○○本人，也
      沒有辦法確認同意書是戊○○本人簽的等語，堪認該同意
      書縱屬存在，實質上亦無法證明被繼承人戊○○有同意移
      轉系爭土地過戶之意思甚明。再查，本件原告庚○○及甲○○、乙○○及丙○○係遲至95年3 、4 月間，因被告之
      子即原告己○○無意透露，始知系爭土地已遭過戶，而戊○○於94年10月21日因病住進馬偕紀念醫院淡水院區後，
      多由原告庚○○等人照料起居隨侍在側，若戊○○果真有
      贈與土地予被告之意思，原告庚○○、甲○○、乙○○及
      丙○○等豈有不知之理？而戊○○與被告壬○○又為何不
      於戊○○生前即告知戊○○之其他繼承人有土地贈與乙事
      ，以杜將來爭議？再自被告辯稱戊○○有意贈與係爭土地
      而辦理印鑑證明之94年10月28日起，至翌年1 月28日戊○○死亡止，共計長達3 個月之期間，原告庚○○、甲○○
      、乙○○及丙○○竟對該贈與毫無所悉等情觀之，足證戊○○始終並未有贈與土地予被告之意思，被告所辯同意過
      戶云云，顯非可採。
    (五)被告於95年1 月28日戊○○死亡後，更變本加厲，置戊○○身後包含原告庚○○等之其他繼承人於不顧，仍私自盜
      領被繼承人戊○○之存款，分於95年2 月3 日提領台北市
      士林區農會存款279,446 元、13,624元，將之存入自己名
      下帳戶內；同日另提領陽信商業銀行存款35萬元；同年月
      6 日將陽信商業銀行未到期定期存款2 筆（票號：000000
      0 、0000000）498,956元、596,876 元解約後，並於同日
      轉存100 萬元至自己在陽信商業銀行帳戶，再於翌日（7
      日）分別將108,000 元、296 元轉至予同一帳戶，終至提
      領一空，總計被告在被繼承人死後提領1,751,366 元。核
      被告所為，乃獨自行使遺產上之權利，而置其他合法繼承
      人於不顧，即不得謂未侵害他繼承人之繼承權，是原告依
      民法第1146條第1 項請求回復之，自屬有據。且繼承人有
      數人時，在分割遺產前，各繼承人對於遺產全部為公同共
      有，為民法第1151條所明定。繼承人因繼承而取得之遺產
      ，於受侵害時，其所生之損害賠償債權，乃公同共有債權
      。遺產未分割前，為全體繼承人公同共有，非經全體繼承
      人同意，繼承人之一不得任意處分。被告未經同意任意侵
      佔處分遺產，則其無法律上原因侵害原告及全體繼承人遺
      產，顯有不當得利，且以侵佔盜領方式違反善良風俗方式
      及違反保護他人之法律致損害原告及所有全體繼承人，原
      告自得請求返還此部分遺產。又被繼承人戊○○往生後，
      收得死後禮金45萬元，但因被告稱稱喪葬費不足，故原告
      等在95年2 月5 日即簽署放棄，而由被告依據農民健康保
      險條例單獨領取喪葬津貼153,000 元，但被告又於95 年3
      月6 日向原告甲○○騙稱喪葬費不夠，故再由原告甲○○
      於95年3 月9 日給予被告喪葬費83,400元（簽發交予票載
      日期為95年3 月9 日，票號BG0000000 ，同金額之中國信
      託銀行支票乙紙），被告取得之上開喪葬費用共計686,40
      0 元，此部分刑事判決認定足以支付喪葬費，扣除原告認
      可之喪葬費400,415 元，尚餘285,985 元，但被告迄未提
      出結餘款，此部分亦應列為遺產由繼承人分配。綜上，被
      告於戊○○生前、死後提領其存款，及應列為遺產之喪葬
      費剩餘款項合計3,668,831 元（計算式：1,631,480 元＋
      1,751,366 元＋285,985 元＝3,668,831 元）等語，並聲
      明：(1)被告應將戊○○遺產新臺幣3,668,831 元整返還原
      告暨其餘繼承人全體，及自起訴狀繕本送達之翌日起至返
      還日止，按年息5%計算之利息。(2)被告應將坐落台北市○○區○○段2 小段229 地號土地，於94年11月17日以夫妻
      贈與為原因之所有權移轉登記塗銷。(3)確認台北市○○區
      ○○段2 小段22 9地號土地為原告暨其餘繼承人公同共有
      。(4)原告願以財團法人法律扶助基金會台北分會出具之保
      證書為擔保，請准宣告假執行。(5)訴訟費用由被告負擔。
三、被告則以：
    (一)被告與被繼承人戊○○結婚後，即以賣菜維生，兩人合夥
      經營賣菜生意，全部賣菜所得大都存於被繼承人戊○○帳
      下，但被繼承人戊○○允許兩人皆自由領取其中款項供應
      生活所需，此為其長期之生活形態。約88年間，被繼承人
      戊○○遭診斷出罹患大腸癌後，全家生計即仰賴被告一人
      賣菜扛起，但賣菜所得被告仍依過去習慣存放於被繼承人
      戊○○帳下，被繼承人戊○○即進出醫院治療長達7 年，
      直至死亡前意識皆清楚明白。被繼承人戊○○治療期間，
      被告仍按過去慣例，無論係基於合夥關係、經營賣菜所需
      、夫妻互為生活代理、生活所需，而從戊○○帳下領款過
      生活、給付醫療費用以照顧被繼承人，也有被繼承人生前
      贈與，上開提款並無任何侵權行為或不當得利。且被告經
      偵查庭查核，認為生前提領部分確係夫妻為代理及合夥關
      係下之提領，無任可犯罪不法而為不起訴處分，且經地方
      法院及高等法院刑事庭審結認定與死後提領部分並非連續
      犯而未予論罪，原告無任何證據自無法認定係被告盜領，
      更無法就此主張為不當得利。況退步言之，原告遲至98年
      間始提出民法第184條之主張，被告亦得主張時效抗辯。
    (二)又被繼承人戊○○自64年與被告結婚後，原告庚○○暨其
      兄姊皆陸續成人而離家，對於家中老父少有探視更遑論有
      任何照顧，家中老父臥病以來，向由被告及原告己○○偕
      媳婦花雨蓮照料，最後並請外籍看護，原告庚○○及其兄
      姊實少有照料，原告甲○○更是未曾探視過。94年10月21
      日係被繼承人戊○○多年來進出醫院的最後一次，由於醫
      生表示此次住院虛弱危險，被告將此情形告知原告及其兄
      姊，庚○○始前來照料，住院期間，被繼承人雖然虛弱但
      仍意識清楚，被告已多次向被繼承人戊○○哭訴，擔心他
      一走，被告就會受原告及其兄姊趕出家門，無處居住，被
      繼承人戊○○直至94年10月21日住院後始答應將系爭土地
      過戶給被告，實係其顧念兩人多年夫妻情份所致。而系爭
      土地贈與給被告，均依法律程序辦理，由於被繼承人戊○○生病住院無法至戶政事務所領取印鑑證明辦理過戶，戶
      政事務所人員因此親自到醫院詢問被繼承人意思，經其確
      認後始核發印鑑證明，並據以辦理過戶，故該項過戶確實
      係被繼承人贈與被告無誤，其既已生前贈與給被告，自非
      遺產，原告請求確認系爭土地為繼承人所共有，及要求被
      告塗銷系爭土地之贈與登記等均無理由。且原告等既主張
      有不當得利之存在，須證明被繼承人何以給付此項目，此
      項給付何以無法律上原因，就不當得利之構成要件負完足
      之舉證責任，而不是針被告之說明不斷質疑並表達不相信
      或否認即可，原告訴代當庭誤認係被告之舉證責任，顯對
      舉證責任之誤解而不足採。且此部分亦經刑事庭認被告無
      罪，自無不當得利或侵權行為可言，況退步言之，原告遲
      至98年間始提出民法第184 條之主張，亦逾2 年之請求權
      時效，被告亦得主張時效抗辯。
    (三)被繼承人死亡後，被告基於過去使用被繼承人戊○○帳戶
      之習慣而領走剩餘存款，內心認為該筆款項皆係被告賣菜
      所得，且被告係家中長輩，被繼承人之遺產亦應由被告管
      理，且因擔心辦理喪葬事宜之費用，而預先提領被繼承人
      之存款備用，並曾表示喪葬事宜辦完後再總結分割遺產，
      怎知原告即以刑事相逼，要求被告承認生前提領與被繼承
      人贈與土地提出分配，被告不願因此屈從。而被告雖為管
      理遺產而偽造文書盜領被繼承人死後之存款，經被告於刑
      事庭認罪而判決偽造文書有罪確定，但被告並無貪念，於
      認罪之餘，自檢察署勸諭和解起，即同意依繼承法則分配
      金額，但遭原告拒絕，堅持要將生前提領金額與系爭土地
      一起分配，是此部分被繼承人死後財產，被告從未否認其
      為遺產，亦從未否認告等之繼承資格或拒絕其等行使繼承
      人權利，反而一再要求依法分配，僅係原告拒絕分配而已
      ，足見原告等之繼承權從未遭侵害，自無民法第1146條之
      適用，故被告持有系爭遺產，係基於遺產管理原因，並無
      任何不當得利可言。且被告亦為繼承人之一，對遺產有管
      理能力，若依原告請求判准取得全額遺產，則無異亦侵害
      被告之繼承權利，是原告請求取得全額遺產，自無理由。
      況退步言之，原告遲至98年間始提出民法第184條之主張
      ，亦逾2 年之請求權時效，被告亦得主張時效抗辯，且被
      繼承人死後收受之禮金並非遺產等語，資為抗辯，並聲明
      ：(1)原告之訴駁回。(2)訴訟費用由原告負擔。(3)如受不利
      判決，被告願供擔保，請准宣告免假執行。
四、本件原告等主張兩造分別為被繼承人戊○○之子女或配偶，
    被繼承人戊○○於94年10月21日因病住進淡水馬偕醫院，並
    在95年1 月28日去世，而兩造即為被繼承人戊○○之全體繼
    承人等情，已據原告等提出被繼承人戊○○死亡證明、繼承
    系統表、戶籍謄本等件為證，並為被告所不爭，堪認為真正
    。又原告等主張被告趁被繼承人住院時常陷於昏迷無法言語
    之際，利用保管被繼承人身分證件、存摺及土地所有權狀之
    機會，於被繼承人生前盜領其存款1,631,480 元；復偽造夫
    妻贈與契約，委由土地代書填寫不實之土地登記申請書，將
    坐落臺北市○○區○○段2 小段229 地號土地，夫妻贈與名
    義過戶至被告名下；又在被繼承人去世後，再盜領被繼承人
    存款1,751,366 元；另對於被繼承人死後收得之禮金45萬元
    、領取之農保喪葬補助費153,000 元及原告甲○○領取勞保
    喪葬津貼費所交予之83,400元，於支付喪葬費用後應結餘之
    285,985 元侵吞不願交出，爰依民法第179 條、第184 條、
    第1146條規定請求被告返還款項、確認系爭土地為為全體繼
    承人所公同共有並塗銷該土地所為之贈與移轉登記等情，但
    為被告所否認，並以前詞置辯，則本件應審究原告請求被告
    返還所提領之款項，及確認土地為兩造公同共同、塗銷贈與
    移轉登記是否有理由﹖經查：
    (一)被告於被繼承人戊○○生前提領其存款部分：
      原告主張被告於94年10月25日至95年1 月25日期間，利
        用保管重病住院之戊○○存摺、印章之機會，盜領其存
        款達1,631,480 元等情，已據原告等提出北區農會電腦
        共有中心帳戶交易明細表、陽信商業銀行客戶對帳單等
        件為證，但為被告所否認，並辯稱：其係依過去慣例自
        戊○○帳戶領款過活、支付醫療費用或生前贈與，且經
        檢察官偵查後認無犯罪嫌疑云云。惟查，被告主張部分
        款項係戊○○之贈與，惟未據舉證以實其說，已難憑信
        ，且戊○○住院後於上開時間，其名下陽信商業銀行及
        台北市士林區農會帳戶遭被告領走或轉存被告帳戶達1,
        631,480 元，有台北市士林區農會取款憑條、定期存款
        存入申請書可憑（見臺灣士林地方法院檢察署95年度他
        字第2131號卷第14 8至150 頁），被告雖辯稱係依先前
        慣例辦理，惟參諸戊○○在陽信商業銀行帳戶對帳單所
        示，於94年10月24日戊○○住院前，其帳戶內提領款項
        多在1 、2 萬元之間，最多一次領取並匯款4 萬元，但
        在住院後始有一次領取20萬元情形，另在台北市士林區
        農會帳戶更無大筆提款情形（僅有轉存定期存款時），
        有帳戶對帳單可憑（本院卷(二)第395 至419 頁所附本院
        97年度訴字第441 號刑事案卷），被告所辯即與事實不
        符，難以採信。況果真係供家庭生活或醫療費用所需，
        何以在提款後反而轉為被告名義之定期存款（同上臺灣
        士林地方法院檢察署95年度他字第2131號卷第150 頁定
        期存款存入申請書），益證其所辯不實。
      被告雖另辯稱此部分款項，原告雖提出刑事告訴，但檢
        察官未予起訴，嗣經刑事庭法院審理後亦為無罪諭知等
        情，固據被告提出本院97年度訴字第441 號刑事判決書
        為證。惟查，本件為獨立之民事訴訟，其裁判並不受刑
        事判決認定事實之拘束，則被告於戊○○生前領取其存
        款行為，雖未經檢察官或刑事庭認定成立犯罪，但本件
        並不受上開判決認定事實之拘束，仍應獨立認定事實，
        被告徒以其刑事部分已為無罪之判決，認其領款並無不
        當云云，即難採信。況被告於刑事案件中提出之醫療費
        用單據僅有77,808元（見本院卷(二)第54頁刑事案卷影印
        本），惟戊○○自新光保險股份有限公司取得之醫療保
        險理賠金已在12萬元以上（同上卷第36頁），顯無領取
        戊○○存款支付醫療費用必要，被告所辯同不足採。
      按無法律上之原因而受利益，致他人受損害者，應返還
        其利益。民法第179 條已有明示。又繼承人自繼承時開
        始，除本法另有規定外，承受被繼承人財產上之一切權
        利、義務。但權利、義務專屬於被繼承人本身者，不在
        此限。繼承人有數人時，在分割遺產前，各繼承人對於
        遺產全部為公同共有，民法第1148條、第1151條分別定
        有明文。本件被告無法律上原因，擅自領取戊○○存款
        1,631,480 元，致戊○○受有損害，則戊○○對被告自
        有不當得利請求權得請求其返還所受利益，而戊○○去
        世後其繼承人自得繼其上開權利，則原告等依繼承及不
        當得利之法律關係請求被告返還上開不當得利1,631,48
        0 元，即有理由。
    (二)被告於被繼承人戊○○生前辦理土地過戶登記部分：
      原告另主張被告於被繼承人戊○○患病之時，偽造夫妻
        贈與契約，並委由土地代書填寫不實土地登記申請書，
        將被繼承人戊○○名下坐落台北市○○區○○段2 小段
        229 地號土地贈與過戶至被告名下等情，已據原告提出
        土地贈與所有權移轉契約書、土地登記申請書、土地登
        記謄本、台北市稅捐稽處土地增值稅不課稅證明書等件
        為證，被告雖不爭執確實委託土地代書辦理上揭土地過
        戶事宜，惟否認有偽造不實行為，並辯稱：係被繼承人
        戊○○住院後唯恐其身後被告遭原告等趕出家門無處居
        住，始將土地贈與被告等語。且查，上開土地係經被告
        提出所有權狀、戊○○印鑑證明、同意書後，委由土地
        代書辛○○辦理贈與移轉登記等情，已據證人辛○○到
        庭供證屬實（98年12月17日言詞辯論筆錄），而戊○○
        之印鑑證明係台北市士林戶政事務所課員癸○○依聲請
        至馬偕醫院當場確認其本人意願後所核發等情，亦經證
        人癸○○於本院結證無誤（98年10月29日言詞辯論筆錄
        ），並有台北市地政規定收入存根、戊○○印鑑證明申
        請書等件可憑，堪認被告取得上開土地確經法定土地登
        記程序辦理。
      原告等雖主張被繼承人戊○○不可能將祖產土地全部贈
        與被告，且始終未告知原告等人，而戶政事務所人員僅
        得證明被繼承人戊○○申請印鑑證明之事實，但本件土
        地代書辛○○未親向戊○○本人確認真意，無法證明被
        繼承人戊○○有過戶土地予被告之意思，而被告亦未能
        證明被繼承人戊○○有贈與之意思云云。惟查，依常情
        祖產土地固多留予子嗣，惟當事人想法多變，本無必然
        軌跡，本件被告雖係被繼承人戊○○再婚配偶，但雙方
        已共同生活達30多年，則被告辯稱因原告等係前妻之子
        女，被繼承人戊○○唯恐其去世後被告無處可住，而將
        土地留予被告，即非無據，則原告等徒憑所謂「經驗法
        則」、「情理上」即認被繼承人戊○○不可能將土地贈
        與再婚配偶之被告，尚乏依據。而證人癸○○固僅得證
        明被繼承人戊○○申請印鑑證明之事實，而非戊○○有
        贈與土地予被告之意思，惟被繼承人戊○○於重病住院
        之際，申請戶政事務所到醫院辦理印鑑證明，如非有辦
        理不動產移轉登記之意，何需於急迫之時作此申請﹖而
        證人辛○○雖未親自向戊○○確認辦理土地贈與之真意
        ，但其事後已要求提出戊○○同意贈與之書面，並於取
        得該同意書後始辦理過戶程序，則上揭土地登記程序尚
        難認有何不合法令。
      又按，當事人依土地登記法令完成登記之事實存在時，
        於生活經驗法則上，通常可彰顯該登記所示權利之內容
        存在，故可推定該權利存在，因此否認登記內容所示權
        利之人，應主張並證明該項登記內容有例外情事存在，
        始能排除該項經驗法則之適用，苟否定之人所為之主張
        與舉證，不足使受訴法院確信其所主張例外情事為真實
        時，自難推翻前開推定。本件原告等主張戊○○並無將
        土地贈與過戶被告之真，被告係以偽造贈與契約方式取
        得前揭土地所有權，該移轉登記程序違法，惟原告僅認
        辛○○未向本人確認真意，及所稱「同意書」遭冷氣機
        漏水浸濕而滅失有有疑問﹖但未舉證以資證明贈與契約
        或同意書確係被告所偽造，況原告指訴被告此部分偽造
        文書行為所提刑事告訴，亦為臺灣士林地方法院檢察署
        檢察官偵查後認無法證明有偽造文書或使公務員登載不
        實罪嫌，有被告所提該署96年度偵字第4719號起訴書可
        按，是原告所提不足以證明被告係偽造戊○○贈與契約
        或同意書辦理系爭土地之所有權移轉登記，自難推翻被
        告業已取得之系爭土地所有權，故其主張原告等及戊○○之全體繼承人依繼承回復請求權或、侵權行為損害賠
        償請求權及不當得利返還請求權等法律關係，訴請判令
        被告塗銷該土地移轉登記，並確認該土地為原告及其餘
        繼承人全體所公同共有，於法不合，為無理由，應駁回
        其訴。
    (三)被告於被繼承人戊○○死後提領其存款部分：
      原告主張被告於戊○○於95年1 月25日去世後，竟仍以
        偽造取款條及轉帳單方式，盜領被繼承人戊○○帳戶內
        存款達1,751,366 元，嗣經檢察官起訴後遭法院判刑確
        定等情，已據原告提出盜領存款一覽表、戊○○帳戶明
        細表及刑事判決等件為證，即被告亦不爭執確有提領原
        告所列被繼承人戊○○帳戶存款，惟否認有有侵吞之意
        ，並辯稱：其僅係本於家中長輩身分管理遺產，從未否
        認原告等之權利。惟查，被繼承人戊○○去世後，其存
        摺、印章原即由被告保管、持有，且該款項均係寄存於
        金融機構，顯無遭他人侵奪之可能，則被告辯稱偽造取
        款條及轉帳單以領取被繼承人戊○○存款，係為「管理
        遺產」云云，已難置信。且金融機構之存款係以該帳戶
        為何人所有，而定其所有權歸屬，倘非帳戶所有人即無
        從領取該帳戶款項，則被告將原屬兩造公同共有之被繼
        承人戊○○銀行存款，轉至自己名下帳戶，顯已排除其
        他繼承人管領，自不因其另曾表示願與原告等共同分配
        ，即認其無侵奪佔有之意，是被告所辯尚不足採。
      被告另辯稱其亦為繼承人，倘依原告請求判准取得全額
        遺產，則將侵害其繼承權利云云。查被繼承人戊○○之
        銀行存款，於繼承發生時即屬全體繼承人公同共有，被
        告將其盜領改由自己管領，自屬無法律上原因而受有利
        益，並致全體繼承人受有損害，則原告等本於公同共有
        權利請求被告將所受利益返還原告及其他繼承人全體（
        非部分繼承人），自無不合，而被告亦屬繼承人之一，
        自無其所稱繼承權遭侵害可言，被告所辯尚有誤會。是
        原告等本於不當得利之法律關係請求被告返還1,751,36
        6 元，為有理由，應予准許。
    (四)喪葬費結餘部分：
      原告主張被繼承人戊○○往生後，收得死後禮金45萬元
        ，但因被告稱稱喪葬費不足，故原告等同意由被告單獨
        領取農保喪葬補助費用153,000 元，但被告卻稱喪葬費
        不夠，故原告甲○○又將領取之勞保喪葬津貼83,400元
        ，簽發支票交予被告，總計被告取得喪葬費用共計686,
        400 元，但扣除原告認可之喪葬費支出400,415 元，尚
        餘285,985 元，此部分應列為遺產由繼承人分配，並據
        提出偵查筆錄、中國信託商業銀行支票等件為證，但為
        被告所否認。經查，「奠儀禮金」為臺灣民間傳統習俗
        ，即亡者或其遺族之親戚、友人，為表達對亡者敬意或
        慰藉遺族哀傷，所給予亡者遺族之金錢（非給予亡者）
        ，因具有禮儀往來之交誼特性，性質上實屬「贈與」亡
        者遺族（並非給予亡者），遺族之人日後亦負禮儀往來
        之責任，是奠儀禮金並非亡者之遺產甚明，原告等主張
        奠儀禮金結餘款項為遺產，應返還全體繼承人云云，尚
        有誤會。
      又農民健康保險條例第40條規定：「被保險人死亡時，
        按其當月投保金額，給與喪葬津貼十五個月。前項喪葬
        津貼，由支出殯葬費之人領取之。」，可見農民健康保
        險之被保險人死亡時，所領取之15個月喪葬津貼，係由
        支出殯葬費之人領取，非屬被保險人之遺產甚明。本件
        被繼承人戊○○死亡後，其喪葬費用既由被告支付，則
        其出面領取農民健康保險之喪葬津貼即無不合，原告等
        主張其結餘款為遺產云云，同有誤會。另勞工保險條例
        第62條規定：「被保險人之父母、配偶或子女死亡時，
        依左列規定，請領喪葬津貼：一、被保險人之父母、配
        偶死亡時，按其平均月投保薪資，發給三個月。」。是
        勞工保險之被保險人之父母死亡時發予之喪葬津貼，係
        由被保險人領取，自不可能為被保險人之父或母之遺產
        ，則原告等主張原告甲○○簽發支票交予供作喪葬費之
        勞保喪葬津貼83,400元，其結餘款亦屬「遺產」，亦不
        足採。是上開款項自始即非屬被繼承人戊○○之遺產，
        則在支出喪葬費後結餘款，自非為遺產，則原告等依繼
        承法則請求被告返還喪葬費結餘之「遺產」，即無理由
        ，同應予駁回。
五、綜上，原告等依不當得利之法律關係，請求被告返還在被繼
    承人戊○○生前或死後所領取之3,382,846 元（計算式：1,
    631,480 元＋1,751,366 元＝3,382,846 元），及自起訴狀
    繕本送達翌日即97年5 月22日起至返還之日止，按年息5%計
    算之遲延利息，為有理由，應予准許，逾前開應准許範圍之
    金錢部分，及請求塗銷被告取得土地所有權之移轉登記、確
    認該土地為原告及全體繼承人公同共有之請求，則無理由，
    應予駁回。
六、又兩造均陳明願供擔保，聲請宣告假執行或免為假執行，經
    核原告勝訴部份，均無不合，爰酌定相當擔保金額分別准為
    假執行或免為假執行之宣告。至於原告其餘假執行之聲請，
    因該部份訴之駁回而失其依據，應併予駁回。
七、本件事證已臻明確，兩造其餘之攻擊防禦方法及舉證，均對
    本判決之結果不生影響，爰不一一論述，併附敘明。
八、據上論結：依民事訴訟法第385 條第1 項前段、第79條、第
    85條第1項前段，判決如主文。
中    華    民    國    99    年    2     月    22    日
                    家事法庭  法  官  詹朝傑
以上正本證明與原本無異。
如對本判決上訴，應於判決送達後20日內向本院提出上訴狀。
中    華    民    國    99    年    2     月    22    日
                              書記官  劉雅萍

司法院資訊處製作；財團法人民間司法改革基金會備份。
